【裁判字號】    90,判,2480
【裁判日期】    901221
【裁判案由】    商標評定
【裁判全文】
最  高  行  政  法  院  判  決                    九十年度判字第二四八○號
    原      告  生暘貿易有限公司
    代  表  人  乙○○
    訴訟代理人  甲○○
    被      告  經濟部智慧財產局
    代  表  人  陳明邦
右當事人間因商標評定事件，原告不服行政院中華民國八十八年十一月二十九日台八
八訴字第四三三二六號再訴願決定，提起行政訴訟。本院判決如左：
    主  文
原告之訴駁回。
訴訟費用由原告負擔。
    事  實
緣原告於八十五年五月十五日以「大綿羊圖」商標，指定使用於商品及服務分類表第
二十九類之乾製及烹調水果和蔬果、果凍、乾製花生、蜜餞、阿月渾子果實商品申請
註冊，經被告審查核准，列為註冊第七七四五九一號商標。嗣關係人可富實業股份有
限公司以系爭商標有違註冊時商標法第三十七條第一項第十二款之規定，對之申請評
定。經被告以八十八年三月五日中台評字第八七○三六二號商標評定書為第七七四五
九一號「大綿羊圖」商標之註冊應作為無效，其聯合第七七九二二九、七八九五二五
號商標應一併撤銷之處分。原告不服，循序提起訴願、再訴願，遞遭決定駁回，遂提
起行政訴訟。茲摘兩造訴辯意旨如次：
原告起訴意旨略以：一、按，商標圖樣「相同或近似於他人同一商品或類似商品之註
冊商標者」，不得申請註冊，為商標法第三十七條第一項第十二款所規定。惟其適用
，必以兩商標確有構成近似為其要件。而所謂近似，依商標法施行細則第十五條所指
示「以具有普通知識經驗之一般商品購買人，於購買時施以普通所用之注意，有無混
同誤認之虞判斷之」。又兩商標如就構成商標之圖形、文字、記號，總括其各部分，
通體隔離觀察，於外觀、觀念上予人印象各異，而在商標名稱之唱呼上，一般消費者
亦能分辨之，而不致產生混同誤認之虞者，即非屬近似商標，迭經行政法院著有判例
可稽。二、就兩造商標圖樣非為近似而言：本案系爭註冊第七七四五九一號「大綿羊
圖」商標圖樣係實心黑體的橢圓形金牌為外框框內為羊形動物輪廓圖嶡入其中，所共
同組合而成的商標圖樣，整體予人印象為金牌羊圖；而據以評定之註冊第六○六三七
三號「可富實業股份有限公司標章」，則為一依綿羊動物形狀所描繪而成，使人很清
楚地可看出羊角、眼睛、鼻子、嘴巴、腳等身體上所有的器官所在位置及形狀，整體
構圖乃為白底；故兩造最大之區別，一為黑底金牌圖形羊圖，於倉促間並無「羊」之
印象，另一為白底清晰可辨的綿羊圖；顯然兩造對照比較下，其構圖、型態、觀念及
意匠顯有差別，予人印象各異，異時異地隔離觀察，難謂系爭商標圖樣有引起購買者
混淆誤認之虞，自非屬於近似之商標而言。三、就商標之使用形態而言：商標所指定
使用之商品均採大數量販售之買賣，而消費之對象係中盤商或小盤商之商店，通常與
一般同業（堅果食品業界）之販售商品過程，係將產品散裝於大包裝袋中，再運送至
雜貨及中盤買賣商店場所（中盤商，如迪化街之形式），由店家將大包裝袋中之食品
取出置於售貨容器中，供消費者選購。在此銷售過程中，業者（原告及同業）係將商
品賣給中盤商、零售店，並非直接將商品販售予一般之消費者，而中盤商、零售店業
者對於商品商標之區分、辨別，也是就商標圖樣之全部為判斷之原則，本案商標所使
用之包裝袋與引證案商標所使用之包裝袋（兩包裝袋在向原處分機關提呈答辯理由時
，已呈送原處分機關），對於商標印製方式、位置及商標圖樣所呈現之效果，均全不
同，以販賣業者對於商品之要求、確認商標之能力應相當強烈，不同圖案商標所代表
不同商品之方式，是不會讓販賣業者產生混同、誤認的。四、就販售地點而言：一般
販賣業者對於商品之處置，販賣業者在處理商品時，同類之商品必然堆放在同一區域
中，如此不僅讓消費者易於選購，在商品管理上，也才有一定之次序，是同類之商品
在異時異地根本不會被業者予以隔離放置，故行政機關所謂之隔離觀察，應係為不同
商品在不同貨架上才可進行隔離觀察，同類之商品是不可能作隔離觀察，此不僅是一
般販賣業者之習慣，也是消費者選購物品之依據，更不會有業者將同類之商品刻意置
放不同之貨架上，造成管理上之不便，也讓消費者在選購時無法方便購買。如此依販
賣業者與消費者之習慣，同類物品在擺置、堆放時，均係在同一位置，而同一位置之
商品其商標有明顯之不同，消費者絕對不會產生混淆誤認。由此，將本案商標與引證
案商標異時異地「一同」觀察，讓消費者做一簡單之區別、判斷，消費者之認定絕對
會是不同之商標，因為本案之商標係有黑底金牌橢圓形狀中具綿羊圖，而引證案係簡
單之羊圖，況兩者之羊圖模糊、清晰有別，任何人在施以稍微注意之情形下，判斷兩
者非為近似商標，乃是相當容易的事，更難令消費者造成誤認、混淆。五、綜上陳述
，兩造商標圖樣在構圖創意上已見明顯不同，被告審理本案顯失之偏頗且有未當，請
撤銷原處分及一再訴願決定，以保權益等語。
被告答辯意旨略以：按商標圖樣相同或近似於他人同一商品或類似商品之註冊商標者
，不得申請註冊，為本件商標註冊時商標法第三十七條第一項第十二款前段所明定。
而判斷兩商標近似與否，應本客觀事實，依普通知識之一般商品購買者施以普通之注
意，異時異地隔離觀察，有無引致混淆誤認之虞以為斷。商標在外觀、觀念或讀音上
有一近似者，即為近似之商標。查本件被評定之註冊第七七四五九一號「大綿羊及圖
」商標圖樣之圖形，與據以評定之註冊第六○六三七三號「可富實業股份有限公司標
章」商標圖樣之圖形相較，兩者均以頭部向左之側面寫實羊圖所構成，其構圖意匠極
相彷彿，異時異地隔離觀察，有使人產生混淆誤認之虞，應屬近似之商標，復均指定
使用於阿月渾子果實等同一或類似之商品，自有首揭法條規定之適用。另查商標圖樣
之近似，以具有普通知識經驗之商品購買人於購買時施以普通所用之注意，有無混同
誤認之虞判斷之，商標法施行細則第十五條第一項定有明文，是原告所訴系爭商標與
據以評定商標指定使用之商品均採大數量販售，其係將商品販售予中盤商、零售店，
並非直接販售一般之消費者，而中盤商、零售店業者辨認商標之能力相當強烈，不會
發生混同誤認云云，應不足採，請駁回其起訴等語。
    理  由
按商標圖樣相同或近似於他人同一商品或類似商品之註冊商標者，不得申請註冊，為
註冊時商標法第三十七條第一項第十二款前段所規定。而判斷商標近似與否，應隔離
觀察其有無引起混同誤認之虞以為斷，迭經本院著有判例。本件原告於八十五年五月
十五日以「大綿羊圖」商標，指定使用於商品及服務分類表第二十九類之乾製及烹調
水果和蔬果、果凍、乾製花生、蜜餞、阿月渾子果實商品申請註冊，經被告審查核准
，列為註冊第七七四五九一號商標。嗣關係人可富實業股份有限公司以系爭商標有違
註冊時商標法第三十七條第一項第十二款之規定，對之申請評定。被告以系爭註冊第
七七四五九一號「大綿羊圖」商標圖樣與據以評定之註冊第六○六三七三號「可富實
業股份有限公司標章」商標圖樣之圖形，均係以頭部向左之側面寫實羊圖所構成，構
圖意匠極相彷彿，異時異地隔離觀察，有使人發生混同誤認之虞，應屬近似之商標，
復均指定使用於阿月渾子果實等同一或類似商品，有違註冊時商標法第三十七條第一
項第十二款之規定。乃評定系爭第七七四五九一號「大綿羊圖」商標之註冊應作為無
效，其聯合第七七九二二九號、第七八九五二五號商標應一併撤銷，發給中台評字第
八七○三六二號商標評定書。原告訴稱系爭商標圖樣由黑底橢圖形與羊圖形配合一體
，而據以評定之商標圖樣則為一明顯綿羊形狀描繪，其構圖、觀念、意匠等均明顯有
別，非屬近似，且系爭商標與據以評定商標指定使用之商品均採大數量販售，並非直
接販售予一般之消費者，而中盤商、零售店辨識商標之能力相當強烈，不致發生混同
誤認；又系爭商標與據以評定商標指定使用之商品係屬同類，依販賣業者之習慣，同
類物品在擺置、堆放時，均係在同一區域，消費者將系爭商標與據以評定商標一同觀
察，二商標明顯不同，不會令消費者造成混淆、誤認云云。查系爭註冊第七七四五九
一號「大綿羊圖」商標圖樣（如附圖一），其置於橢圓內大綿羊圖形甚為顯目，易於
惹人注意，與據以評定之註冊第六○六三七三號「可富實業股份有限公司標章」商標
圖樣（如附圖二）之圖形，均係頭部向左之側面站立羊設計圖，構圖意匠極相彷彿，
對照比較，固可見其差異，惟異時異地隔離觀察，外觀、觀念上難謂無使一般消費者
發生混同誤認之虞。又按商標圖樣之近似，以具有普通知識經驗之一般商品購買人於
購買時施以普通所用之注意，有無混同誤認之虞判斷之，商標法施行細則第十五條第
一項定有明文，所訴系爭商標與據以評定商標指定使用之商品均採大數量販售，其係
將商品販售予中盤商、零售店，並非直接販售一般之消費者，而中盤商、零售店業者
辨認商標之能力相當強烈，不會發生混同誤認云云，洵非足採。又一般販賣業者對於
同類之商品，通常雖會堆放在同一區域中，惟販賣業者並非對於所有同類商品均會同
時進貨，故系爭商標與據以評定商標之商品並非必然置放於相同之貨架上供消費者一
同觀察；且縱然系爭商標與據以評定商標圖樣並置一處，細為比對固有差異，惟因消
費者於購買商品時，不致手執商標逐一比對，故審究商標近似與否，應異時異地隔離
觀察有無使人發生混同誤認之虞以為斷。被告以系爭商標與據以評定商標係屬近似之
商標，復指定使用於同一或類似商品，有違註冊時商標法第三十七條第一項第十二款
之規定，乃評決系爭第七七四五九一號「大綿羊圖」商標之註冊應作為無效，其聯合
第七七九二二九號、第七八九五二五號商標應一併撤銷，揆諸首揭說明，並無不當，
一再訴願決定遞予維持，亦無不合。原告起訴論旨，難認有理由，應予駁回。
據上論結，本件原告之訴為無理由，爰依行政訴訟法施行法第二條、行政訴訟法第九
十八條第三項前段，判決如主文。
中    華    民    國      九十      年      十二      月    二十一      日
                    最 高 行 政 法 院  第 三 庭
                                審 判 長 法  官      曾  隆  興
                                         法  官      吳  明  鴻
                                         法  官      徐  樹  海
                                         法  官      鄭  淑  貞
                                         法  官      林  家  惠
右  正  本  證  明  與  原  本  無  異
                                         法院書記官  阮  桂  芬
中    華    民    國      九十      年      十二      月    二十一      日


司法院資訊處製作；財團法人民間司法改革基金會備份。
